ACORDAO-COMPLETO-2543448

ACÓRDÃO 4494/2022 ATA 27/2022 - PRIMEIRA CÂMARA

VISTOS, relatados e discutidos estes autos de aposentadoria concedida pela Fundação Instituto Brasileiro de Geografia e Estatística,
ACORDAM os Ministros do Tribunal de Contas da União, reunidos em sessão da Primeira Câmara, diante das razões expostas pelo Relator, com fundamento no art. 71, inciso III, da Constituição Federal e nos arts. 1º, inciso V, 39, inciso II, e 45 da Lei 8.443/1992, em:
9.1. considerar ilegal o ato de aposentadoria de interesse do sr. José Antonio da Silva, recusando seu registro;
9.2. dispensar o ressarcimento das quantias indevidamente recebidas, em boa-fé, pelo interessado, consoante o Enunciado 106 da Súmula de Jurisprudência deste Tribunal;
9.3. determinar à Fundação Instituto Brasileiro de Geografia e Estatística que:
9.3.1. faça cessar, no prazo de 15 (quinze) dias, contado a partir da ciência desta deliberação, os pagamentos decorrentes do ato impugnado, sob pena de responsabilidade solidária da autoridade administrativa omissa, consoante disposto nos arts. 71, inciso IX, da Constituição Federal e 262 do Regimento Interno desta Corte;
9.3.2. corrija o percentual de anuênios atribuído ao interessado, excluindo, para tanto, o tempo de serviço militar oriundo de vínculo encerrado oito anos antes de seu ingresso nos quadros da entidade;
9.3.3. dê ciência desta deliberação ao interessado, alertando-o de que o efeito suspensivo proveniente da interposição de eventuais recursos, caso não providos, não o exime da devolução dos valores indevidamente percebidos após a notificação;
9.3.4. envie a esta Corte de Contas, no prazo de 30 (trinta) dias, por cópia, comprovante de que o sr. José Antonio da Silva teve ciência desta deliberação;
9.4. esclarecer à unidade de origem, com supedâneo no art. 262, § 2º, do Regimento Interno, que a concessão considerada ilegal poderá prosperar mediante a emissão e o encaminhamento a este Tribunal de novo ato concessório, escoimado das irregularidades apontadas nestes autos.

Apreciação, para fins de registro, de aposentadoria concedida pela Fundação Instituto Brasileiro de Geografia e Estatística.

Primeira Câmara

3. Interessado: José Antonio da Silva (XXX.219.934-XX).

13.1. Ministros presentes: Walton Alencar Rodrigues (Presidente), Benjamin Zymler (Relator), Vital do Rêgo e Jorge Oliveira.
13.2. Ministros-Substitutos presentes: Augusto Sherman Cavalcanti e Weder de Oliveira.

BENJAMIN ZYMLER

Adoto como parte do relatório, com os ajustes de forma pertinentes, a instrução elaborada no âmbito da Secretaria de Fiscalização de Integridade de Atos e Pagamentos de Pessoal e de Benefícios Sociais (Sefip) , a qual contou com a anuência dos dirigentes da unidade técnica:
"INTRODUÇÃO
Trata-se de ato de aposentadoria, submetido, para fins de registro, à apreciação do Tribunal de Contas da União (TCU) , de acordo com o art. 71, inciso III, da Constituição Federal. O ato foi cadastrado e disponibilizado ao TCU por intermédio do Sistema e-Pessoal, na forma dos arts. 2º e 4º da Instrução Normativa TCU 78/2018.
O ato deste processo pertence à Fundação Instituto Brasileiro de Geografia e Estatística.
EXAME TÉCNICO
Procedimentos aplicados
Os procedimentos para exame, apreciação e registro de atos de pessoal encontram-se estabelecidos na Instrução Normativa TCU 78/2018 e na Resolução TCU 206/2007.
....................................................................................................................................................................
	Exame das Constatações
Ato: 24883/2019 - Inicial - Interessado (a) : JOSE ANTONIO DA SILVA
Parecer do Controle Interno: considerar o ato legal. 
Constatações e análises: 
0. No tempo calculado para fins de anuênio foram computados períodos não contínuos.
	Análise da Equipe Técnica: legal
O interessado possui adicional de tempo de serviço em percentual compatível ao entendimento do TCU, vez que, embora tenha rompido o vínculo com a administração pública, restabeleceu vínculo federal com a posse na Fundação Instituto Brasileiro de Geografia e Estatística em 9/6/1980; portanto, antes da vigência da Lei 8.112/1990, preenchendo todos os requisitos exigidos da jurisprudência da Corte de Contas para o recebimento de ATS na forma concedida pelo órgão de origem.
0. Rubrica '16171 - DECISAO JUDICIAL TRANS JUG APO' (Decisão judicial - Outros) - R$ 667,20.
	Análise da Equipe Técnica: legal
A rubrica judicial decorre de decisão judicial transitada em julgado em 8/8/2011, nos autos do processo 2009.51.01.002254-6, que tramitou na 24ª Vara Federal do Rio de Janeiro. Referido processo tratou de pedido formulado pela Associação Nacional dos Aposentados e Pensionistas do IBGE e se refere ao pagamento da parcela denominada GDIBGE (Gratificação de Desempenho do Instituto Brasileiro de Geografia e Estatística) , na mesma proporção paga aos servidores em atividade mencionados no artigo 80 da Lei 11.355/2006. 
Colocando de outra maneira, os interessados pleitearam na justiça o pagamento da 'diferença' referente à parcela GDIBGE, paga em 50 pontos aos inativos, para a pontuação de 90 pontos. 
Considerando que a parcela judicial concedida se refere a complementação da Gratificação de Desempenho do Instituto Brasileiro de Geografia e Estatística, parcela que integra os vencimentos do cargo no qual se aposentou o interessado e cujo amparo se funda em decisão judicial transitada em julgado, propugna-se pela legalidade no referido pagamento, considerando decisão do TCU em relação a mesma matéria, Acórdão 4725/2018-TCU-Segunda Câmara, relator: Ministro Vital do Rêgo.
0. Rubrica '82107 - VPNI ART.62-A LEI 8112/90 - AP (Vantagem de caráter pessoal - VPNI art. 62-A Lei 8.112/90) ' - R$ 58,00.
	Análise da Equipe Técnica: legal
A concessão da vantagem de quintos ou décimos está em consonância com a jurisprudência deste Tribunal e os critérios das Leis 8.911/1994 e 9.624/1998 (os períodos anteriores a 8/4/1998 são suficientes para a incorporação da vantagem de quintos) .
O quadro resumo de ocorrências e, quando for o caso, o detalhamento da norma legal e da jurisprudência para as inconsistências acima elencadas encontra-se no anexo II dessa instrução. 
Encaminhamento do ato: 
Considerar LEGAL e conceder o registro do ato de JOSE ANTONIO DA SILVA. 
CONCLUSÃO
A abrangência e a profundidade das verificações levadas a efeito fundamentam convicção de que o ato 24883/2019 pode ser apreciado pela legalidade, em razão de não terem sido encontradas irregularidades no ato, de acordo com o item Exame das Constatações desta instrução.
PROPOSTA DE ENCAMINHAMENTO
Ante o exposto, com fundamento nos arts. 71, inciso III, da Constituição Federal, 1º, inciso V, e 39, incisos I e II, da Lei 8.443/1992 e 260 do Regimento Interno do Tribunal de Contas da União, propõe-se: 
considerar LEGAL e conceder o registro do ato de JOSE ANTONIO DA SILVA."
2.	Divergindo parcialmente da unidade técnica, o Ministério Público assim se manifesta, no essencial:
"..........................................................................................................................................
2. A Unidade Técnica (Sefip) propõe a legalidade do referido ato, em razão de que, embora a inclusão de parcela judicial relativa à GDIBGE nos proventos do interessado esteja em valor superior ao previsto na legislação que trata da matéria, seu pagamento está protegido por decisão judicial transitada em julgado.
............................................................................................................................................
11. [Todavia], ainda que não se possa determinar a supressão do pagamento realizado a maior por força de determinação judicial, isso não obriga este Tribunal a mudar o mérito do ato para legal, tendo em vista que o princípio da independência das instâncias possibilita que esta Corte de Contas manifeste entendimento diverso daquele declarado pelo Poder Judiciário.
12. Nesse sentido, cabe frisar que é firme a jurisprudência de que as decisões judiciais de juízes ou tribunais não podem compelir esta Corte de Contas a registrar ato de aposentadoria, a exemplo dos acórdãos 1.857/2003, 961/2006, 962/2006 e 963/2006 do Plenário, salvo quando o Tribunal for parte e a determinação for expedida pelo STF, conforme entendeu aquele Pretório Excelso no MS 23.665-DF, o que não se enquadra no caso ora analisado.
13. Ante o exposto, este membro do Ministério Público de Contas, com as devidas vênias por divergir da proposta de encaminhamento alvitrada pela Unidade Técnica, entende que o ato constante dos autos deve ser considerado ilegal e ter seu registro negado por este Tribunal.
14. No entanto, tendo em vista a existência de decisão judicial transitada em julgado, proferida nos autos do Mandado de Segurança Coletivo 2009.51.01.002254-6 que tramitou no Tribunal Regional Federal da 2ª Região, não cabe determinação para a correção da irregularidade detectada."
É o relatório.

não há.

Procurador Sergio Ricardo Costa Caribé.

APOSENTADORIA. ATRIBUIÇÃO EM EXCESSO DE ANUÊNIOS, DECORRENTE DO CÔMPUTO DE TEMPOS DESCONTÍNUOS DE SERVIÇO PRESTADOS À ADMINISTRAÇÃO FEDERAL. INCLUSÃO NOS PROVENTOS, POR FORÇA DE DECISÃO JUDICIAL TRANSITADA EM JULGADO, DE GRATIFICAÇÃO DE DESEMPENHO EM MONTANTE SUPERIOR AO ESTABELECIDO NA NORMA DE REGÊNCIA. NEGATIVA DE REGISTRO. DETERMINAÇÕES.

APOSENTADORIA (APOS)

Secretaria de Fiscalização de Integridade de Atos e Pagamentos de Pessoal e de Benefícios Sociais (Sefip).

Em exame, a aposentadoria do sr. José Antonio da Silva, ex-servidor da Fundação Instituto Brasileiro de Geografia e Estatística (IBGE) .
2.	Na instrução do feito, a Secretaria de Fiscalização de Integridade de Atos e Pagamentos de Pessoal e de Benefícios Sociais (Sefip) destaca as seguintes ocorrências:
	a) cômputo de períodos descontínuos de serviço público para concessão de anuênios; e
	b) pagamento da Gratificação de Desempenho de Atividade em Pesquisa, Produção e Análise, Gestão e Infra-Estrutura de Informações Geográficas e Estatísticas (GDIBGE) em valor superior ao estabelecido na legislação de regência.
3.	Nada obstante, a unidade técnica propugna o registro do ato. Nesse sentido, relativamente ao primeiro quesito, pondera que o restabelecimento do vínculo do interessado com a administração pública se deu antes da Lei 8.112/1990, "preenchendo [assim] todos os requisitos exigidos da jurisprudência da Corte de Contas para o recebimento de ATS na forma concedida pelo órgão de origem". Quanto ao pagamento a maior da GDIBGE, informa a existência de decisão judicial a amparar o acréscimo. 
4.	O Ministério Público, de sua parte, entende que, "ainda que não se possa determinar a supressão do pagamento realizado a maior [da GDIBGE] por força de determinação judicial, [...] o ato constante dos autos deve ser considerado ilegal e ter seu registro negado".
5.	Acompanho a manifestação do Parquet em relação à GDIBGE. Divirjo, todavia, de ambos os pareceres no tocante aos anuênios atribuídos ao interessado.
6.	Principio pela vantagem judicial referente à gratificação de desempenho.
7.	Segundo informam os autos, a rubrica alusiva ao acréscimo tem amparo na decisão transitada em julgado no mandado de segurança coletivo 0002254-59.2009.4.02.5101, impetrado pela Associação Nacional dos Aposentados e Pensionistas do IBGE no âmbito da Justiça Federal da 2ª Região (peça 3, p. 7-21) .
8. 	Naquele processo, a autora requereu a observância, pela fundação, do princípio da paridade entre servidores ativos e inativos (art. 40, § 8º, da CF/1988, na redação da EC 20/1998) , a seu ver violado em face da discrepância remuneratória surgida com a instituição da GDIBGE. 
9. 	O juízo de primeiro grau extinguiu o processo, sem julgamento de mérito, sob o argumento de inadequação do mandamus. Entretanto, recurso de apelação interposto pela associação foi provido, monocraticamente, para "conceder a segurança" e, em consequência, "determinar que a autoridade impetrada promova o pagamento aos substituídos (a saber, aos aposentados e pensionistas do IBGE associados à impetrante) da parcela denominada GDIBGE, na mesma proporção que é paga aos servidores em atividade mencionados no art. 80 da Lei nº 11.355/2006" (grifos acrescidos) .
10. 	Tal decisão foi confirmada pela 7ª Turma Especializada do Tribunal Regional Federal da 2ª Região, por ocasião do julgamento de agravo interposto pelo IBGE, vindo a transitar em julgado em 8/8/2011.
11. 	Na fase de execução, contudo, houve dúvidas quanto aos exatos contornos da sentença, o que ensejou a celebração de acordo, homologado em juízo, entre o IBGE e a associação dos servidores, no qual se estabeleceu o seguinte (peça 3, p. 22-23) : 
"Por ambas as partes, foi acordado que a execução do julgado dar-se-á da seguinte forma: será criada uma rubrica a título de cumprimento de decisão judicial e a gratificação a ser paga sob tal rubrica, somada à gratificação hoje percebida pelos inativos, deverá corresponder a 100% da gratificação institucional em vigor paga aos servidores ativos e ainda a metade da gratificação individual em seu percentual máximo, conforme cada período de avaliação considerado" (grifos acrescidos) .
12.	Pois bem, nos termos do art. 149, inciso II, alínea "a", da Lei 11.355/2006, o sr. José Antonio da Silva, aposentado pelo art. 3º da Emenda Constitucional 47/2005, faria jus ao recebimento de 50% do valor máximo (equivalente a 100 pontos) da GDIBGE atribuída ao seu cargo:
"Art. 149. Para fins de incorporação das gratificações de desempenho a que se referem os arts. 34, 61, 80 e 100 desta Lei aos proventos de aposentadoria ou às pensões, serão adotados os seguintes critérios:
I - para as aposentadorias concedidas e pensões instituídas até 19 de fevereiro de 2004, a gratificação será correspondente a 50% (cinquenta por cento) do valor máximo do respectivo nível, classe e padrão;
II - para as aposentadorias concedidas e pensões instituídas após 19 de fevereiro de 2004:
a) quando ao servidor que deu origem à aposentadoria ou à pensão se aplicar o disposto nos arts. 3º e 6º da Emenda Constitucional 41, de 19 de dezembro de 2003, e no art. 3º da Emenda Constitucional 47, de 5 de julho de 2005, aplicar-se-á o percentual constante no inciso I do caput deste artigo;
b) aos demais aplicar-se-á, para fins de cálculo das aposentadorias e pensões, o disposto na Lei 10.887, de 18 de junho de 2004" (grifei) .
13.	O art. 80 da Lei 11.355/2006, por sua vez, aplicável aos servidores ativos, estabelece:
 "Art. 80. Os servidores ocupantes de cargos de provimento efetivo do Plano de Carreiras e Cargos da Fundação Instituto Brasileiro de Geografia e Estatística (IBGE) em exercício de atividades inerentes aos respectivos cargos ou funções nas unidades do IBGE fazem jus a uma Gratificação de Desempenho de Atividade em Pesquisa, Produção e Análise, Gestão e Infra-Estrutura de Informações Geográficas e Estatísticas (GDIBGE) , com a seguinte composição:
I - até 20 (vinte) pontos serão atribuídos em função dos resultados obtidos na avaliação de desempenho individual; e
II - até 80 (oitenta) pontos serão atribuídos em função dos resultados obtidos na avaliação de desempenho institucional" (grifei) .
14.	Tendo em conta o que foi acordado judicialmente, o sr. José Antonio da Silva faz jus a 80 pontos (100%) da GDIBGE a título de desempenho institucional e outros 10 pontos (metade) a título de desempenho individual, totalizando 90 pontos. Assim, deduzidos os 50 pontos já previstos na Lei para os inativos (art. 149) - e automaticamente incluídos na composição dos proventos -, a "parcela judicial" corresponde a 40 pontos, no caso, R$ 667,20 (ou seja, 40 x R$ 16,68, que é o valor de cada ponto para o cargo do interessado) .
15.	Como tal é exatamente o valor que consta do título de aposentadoria e vem sendo pago ao interessado, não se verifica irregularidade no cumprimento da ordem judicial.
16. 	Sem embargo, a hipótese é de negativa de registro da concessão, haja vista não observada, no pagamento da GDIBGE, a estrita disciplina legal (art. 149 da Lei 11.355/2006) . Descabe, todavia, no ponto, a cessação dos pagamentos a maior, albergados pela coisa julgada.
17.	No que respeita aos anuênios, extrai-se dos autos que o ex-servidor, admitido nos quadros do IBGE em 9/6/1980, sob o regime da CLT (cf. peça 3, p. 1) , teve averbados, para a concessão da vantagem, dez meses de tempo militar, prestado no período de 16/5/1971 a 30/3/1972.
18.	Ora, tratando-se de períodos descontínuos de trabalho, averbados sob o regime da Lei 8.112/1990 (e não sob a Lei 1.711/1952, como erroneamente sugere a Sefip) , a hipótese não é admitida. Com efeito, havendo intervalo entre o desligamento de um cargo público federal e a admissão em outro, o tempo de serviço prestado no primeiro vínculo não pode ser computado para a concessão de anuênios no segundo. 
19.	O ponto, convém anotar, constou do Acórdão 1424/2020-TCU-Plenário, item 9.1.1, proferido em consulta e, portanto, com caráter normativo (cf. art. 1º, § 2º, da Lei 8.443/1992) :
"[...] o rompimento do vínculo jurídico do servidor com a Administração Pública Federal é obstáculo ao restabelecimento de vantagens da Lei 8.112/1990, independentemente do momento em que o servidor é investido novamente em outro cargo público federal, se antes ou depois da revogação da legislação que instituiu a vantagem anteriormente concedida".
20.	Os fundamentos dessa deliberação foram expostos com percuciência no parecer então produzido pelo Procurador Marinus Eduardo Marsico, acolhido na íntegra pelo relator do feito, Ministro Raimundo Carreiro, o qual me permito reproduzir parcialmente:
"A despeito do aparente ineditismo dos questionamentos formulados na presente consulta, a matéria objeto de discussão está há muito consolidada na jurisprudência desse Tribunal. [...] 
De fato, a clareza dos entendimentos anteriores era tamanha, que houve necessidade, no âmbito do parecer técnico do órgão consulente, de se criar duas ficções jurídicas (manutenção e concessão) , terminologicamente imprecisas, para tentar diferenciar duas situações jurídicas que na verdade são idênticas, e se referem ao aproveitamento do tempo de serviço exercido anteriormente ao rompimento de vínculo para gerar direito a vantagens estatutárias. A única variável que diferencia essas duas ficções seria o momento do reingresso do servidor na Administração Pública, se antes, ou depois da revogação da vantagem, o que, conforme ficou claro nos pareceres precedentes, é condição irrelevante para o desenrolar da matéria. 
Nesse sentido, a distinção que se tentou criar entre o que foi denominado de concessão e manutenção de vantagens estatutárias, não se justifica, pois nem o parecer técnico GM 13/2000, da AGU, nem os julgados do TCU restringem suas análises a situações em que a vantagem que se pretendia restabelecer já havia sido extinta do ordenamento jurídico no momento do reingresso do servidor. A questão central discutida nos referidos casos consistiu em analisar os efeitos da quebra de vínculo jurídico do servidor com a União, em relação aos respectivos direitos e deveres.
E a conclusão que se chegou foi sempre cristalina no sentido de que a quebra de vínculo gera a cessação de direitos e obrigações do servidor para com a União e vice-versa, de modo que essa quebra de vínculo cria empecilho à contagem do tempo anterior ao rompimento para o restabelecimento de vantagens estatutárias. E isso não em razão de o reingresso do servidor ter ocorrido após a revogação da vantagem que se pretendia restabelecer, mas porque o rompimento de vínculo provocou a perda do direito que o servidor tinha a computar aquele tempo para aquela vantagem, assim como desobrigou a Administração Pública de concedê-la ou manter seu pagamento.
Em outras palavras, fazendo alusão ao Parecer GM 13/2000 [adotado pelo então Advogado-Geral da União, Ministro Gilmar Mendes], quando ocorre o rompimento de vínculo do servidor com a Administração, aquela relação jurídica é desfeita, com todos os direitos e obrigações a ela inerentes. Com o reingresso do servidor aos quadros da União, uma nova relação se forma, a partir de um novo conjunto de direitos e obrigações, criando um novo regime jurídico a que o servidor está sujeito, não havendo nada o que se reclamar sobre status quo ante, visto que não há direito adquirido a regime jurídico. Tanto que, caso o servidor reingresse no serviço público anteriormente à revogação da vantagem, não há nenhum empecilho em que tal vantagem lhe seja concedida, desde que utilizando apenas o tempo exercido após o seu reingresso, visto que nenhum direito ou obrigação relativos à relação anterior pode ser exigido por nenhuma das partes" (destaques acrescentados) .
21.	A mesma compreensão, diga-se de passagem, foi externada pelo órgão central do Sistema de Pessoal Civil da Administração Federal (Sipec) por meio da Nota Técnica 282/2011/CGNOR/DENOP/SRH/MP. 
22.	Deve, pois, o IBGE providenciar a imediata exclusão do tempo militar de aproximadamente dez meses indevidamente considerado na concessão da vantagem, reduzindo o percentual da gratificação de 19% para 18%. 
	Diante do exposto, voto no sentido de que este Colegiado adote a deliberação que ora submeto a sua apreciação.
TCU, Sala das Sessões Ministro Luciano Brandão Alves de Souza, em 9 de agosto de 2022.
BENJAMIN ZYMLER 
Relator